【裁判字號】    89,訴,718
【裁判日期】    890620
【裁判案由】    常業重利
【裁判全文】
台灣台中地方法院刑事判決                          八十九年度訴字第七一八號
    公  訴  人  臺灣臺中地方法院檢察署檢察官
    被      告  甲○○
右列被告因常業重利等案件，經檢察官提起公訴（八十八年度偵字第一七六四三號）
，本院判決如左：
    主    文
甲○○共同變造國民身分證，足以生損害於公眾及他人，處拘役拾日，如易科罰金
，以佰元折算壹日。乙○○國民身分證上「甲○○」照片壹枚沒收。
其餘被訴常業重利部分，無罪。
    事    實
一、甲○○因經營地下錢莊恐遭查獲（有關重利部分詳如後述），於民國（下同）八
    十八年七月二十四日，在台中市○○街、大雅路口某泡沫紅茶店，將自己照片一
    枚交予年籍姓名不詳綽號「阿文」之成年人後，而與「阿文」者基於犯意聯絡，
    並由「阿文」者將「甲○○」之照片攜回，在不詳地點，以「阿文」者所拾獲之
    乙○○國民身分證換貼「甲○○」之照片，加以變造，再於同年月二十五日，在
    上開泡沫紅茶店，將該變造之國民身分證交予甲○○，足以生損害於乙○○本人
    及戶政機關對國民身分證之管理之正確性。嗣因丙○○急須金錢週轉，在報紙上
    看見楊明章刊登之「身份證，一萬至十萬，二十四小時，000-0000」之廣告，打
    電話予甲○○，雙方約定後，於八十七月二十八日一時二十分，在台中市○○路
    ○段、遼陽六街口某泡沫紅茶店見面，商談借款事宜，適為警方當場查獲，並扣
    得經變造其上貼有甲○○照片之「乙○○」國民身分證一張，始查知上情。
二、案經台中市警察局移送臺灣台中地方法院檢察署檢察官偵查起訴。
    理    由
一、右揭事實，業據被告甲○○於警、偵訊及本院審理時，坦承不諱，核與被害人乙○○證述情節大致相符，並有變造其上貼有甲○○照片之「乙○○」國民身分證
    一張扣案足資佐證。被告於警訊時即自承其拿照片一張交付「阿文」者，託他代
    為偽造身分證等語，足認被告與「阿文」者，具有犯意聯絡，至堪認定。事證明
    確，被告右揭犯行，洵堪認定。
二、核被告所為係犯有刑法第二百十二條之變造國民身分證罪。被告與綽號「阿文」
    者二人具有犯意聯絡及行為分擔，為共同正犯。公訴人雖認被告係犯刑法第二百
    十六條、第二百十二條之行使變造國民身分證罪，惟被告自警、偵訊及本院審理
    時，均係供述綽號「阿文」告知經營地下錢莊不要用自己之身分證，但伊僅帶在
    身上尚未使用，即被警方查獲，如是，被告之行為僅止於變造而已，尚未及於行
    使，本應就行使部分為無罪判決之諭知，惟偽造之低度行為與行使之高度行為，
    具有吸收犯之關係，爰不另為無罪判決之諭知，附此敘明。爰審酌被告尚無不良
    素行，僅為一己之私利，意圖經營地下錢莊牟利，而變造他人國民身分證，以便
    伺機冒用，足以造成他人損害，惟念其犯後尚能坦承犯行，態度良好，且在未使
    用之前即為警查獲等一切情狀，量處如主文所示之刑，並諭知易科罰金之折算標
    準，以資懲儆。扣案之乙○○國民身分證上「甲○○」照片一枚，為被告所有，
    供犯罪所用之物，爰依刑法第三十八條第一項第二款之規定，予以宣告沒收。
三、公訴意旨另以：被告甲○○自八十八年七月六日起，以０四─0000000號
    電話，在報紙刊登廣告經營現金借貸之業務，看廣告之人如欲借款，以該電話與
    甲○○聯絡，甲○○再約定見面地點辦理，甲○○並乘借款之人亟需現金之急迫
    情形，以每借新台幣萬元每十天利息一千五百至二千元之高利率，收取與原本顯
    不相當之重利（折算日息為百分之一‧五至百分之二，年息高達百分之七百三十
    ，與現今銀行放款利率約在年息百分之十至百分之七相較，其利率高達八、九十
    倍，與民間借款利率月息在百分之二至百分之三相較，其利率高達二、三十倍）
    ，甲○○並以此為常業。嗣於八十八年七月二十八日，丙○○閱報向甲○○以上
    開利率借款二萬元，當日凌晨一時二十分許，甲○○、丙○○約定在台中市○○
    路、遼陽六街口交款時為警查獲，扣得變造身分證一張、空白本票三張、和解契
    約書二張、筆記表一張、新台幣二萬元，因認被告涉有刑法第三百四十五條之常
    業重利罪嫌云云。
  (一)按犯罪事實應依證據認定之，無證據不得推定其犯罪事實，又不能證明被告犯罪
    或其行為不罰者，應諭知無罪之判決，刑事訴訟法第一百五十四條及第三百零一
    條第一項分別定有明文。又按刑法第三百四十五條之常業重利罪，係同法第三百
    四十四條重利罪之加重規定，亦即常業重利罪之成立以犯有第三百四十四條所載
    構成犯罪要件為必要；復按刑法第三百四十四條既規定以取得與原本顯不相當之
    重利為構成要件之一，自應以行為人取得重利始克相當，如僅為約定重利尚不足
    當之，從而以犯重利為常業者，如尚未取得與原本顯不相當之重利者，仍不能以
    常業重利罪論擬（最高法院八十二年度台上字第五八三四號裁判參照）。
  (二)經查，本件被告甲○○雖確有刊登「身份證，一萬至十萬，二十四小時，000-00
    00」之廣告，然(1)被告於警訊時供述：「八十八年七月二十六日起開始刊登借貸
    廣告，今（）日凌晨與借款丙○○洽談係頭一件，但尚未成交亦未獲利。」等
    語，嗣於偵查時供述：「都還未借給一個人就被抓到了。」等語，嗣於本院審理
    時則供述：「但尚未做就被抓了。」等語。被告雖已自白「十天一期，每萬元一
    千五元至二千元」，然被告並未自白其業已取得利息，是以，尚難僅憑被告自白
    利息之計算方式，即據以推定被告業已取得與原本顯不相當之重利；(2)而證人丙○○於警訊時證述：「我是看八十八年七月二十七日聯合報刊登電話000-0000號
    借錢，打電話過去，而甲○○先徵信我的地址、電話、年籍、工作等後，便先約
    我在台中市○○路、遼陽六街口一家紅茶店，而正要借到錢時警方便查獲了。」
    等語，亦未證述其業已交付利息予被告；(3)而被告為警查獲時，雖扣有空白本票
    三張、和解契約書二張（空白）、筆記表一張、新台幣二萬元等物，然此僅能認
    定被告確有欲圖經營地下錢莊之行為，然尚不足證明被告業已取得與原本顯不相
    當之重利。
  (三)綜上，被告之行為，尚與重利罪構成要件未合。此外，復查無其他積極證據足資
    認定被告確有取得與原本顯不相當之重利之行為，被告犯罪尚屬不能證明，揆諸
    前揭說明，依法自應就此部分，諭知無罪之判決。
據上論斷，應依刑事訴訟法第二百九十九條第一項前段、第三百零一條第一項，刑法
第二十八條、第二百十二條、第四十一條、第三十八條第一項第二款，罰金罰鍰提高
標準條例第一條前段、第二條，判決如主文。
中      華      民      國    八十九    年      六      月    二十三    日
                                臺灣臺中地方法院刑事第四庭
                                    法  官  顏  世  傑
右正本證明與原本無異。
如不服本判決，應於判決送達後十日內，向本院提出上訴狀。
                                    書記官
中      華      民      國    八十九    年      六      月    二十三    日
附錄本案論罪科刑法條：
刑法第二百十二條：
  偽造、變造護照、旅券、免許證、特許證及關於品行、能力、服務或其他相類之證
  書、介紹書，足以生損害於公眾或他人者，處一年以下有期徒刑、拘役或三百元以
  下罰金。


司法院資訊處製作；財團法人民間司法改革基金會備份。
